行　政　法　院　判　決　　　　　　　　　　　　　八十八年度判字第三四○四號
　　原　　　告　甲○○
　　　　　　　　　　　　　送達.
　　　　　　　　　　　　　　號.
　　被　　　告　經濟部智慧財產局（承受原經濟部中央標準局業務）
右當事人間因新型專利舉發事件，原告不服行政院中華民國八十七年八月二十六日台
八十七訴字第四二○一五號再訴願決定，提起行政訴訟，本院判決如左︰
　　主  文
原告之訴駁回。
　　事  實
緣關係人成瑀工業股份有限公司於民國八十二年四月二十九日以「噴水器(一)」之形狀
，向被告申請新式樣專利，經編為第00000000號審查，准予專利，於公告期
滿審查確定後，發給新式樣第三七七八五號專利證書。嗣原告以本案於申請前已見於
公開在先之「GARDENA Gartenmagazin '88 」雜誌（以下稱引證資料），不具創新性
，有違核准專利當時（以下簡稱當時）專利法第一百十一條及第一百十二條第一項第
一款之規定云云，對之提出舉發。案經被告審查，為本案舉發不成立之審定，發給八
十六年十月十五日（八六）台專（貳）○三○一○字第一三九九八九號專利舉發審定
書。原告不服，乃循序提起行政訴訟，茲摘兩造訴辯意旨於次：
原告起訴意旨略謂︰一、按修正前專利法第一百十一條明定：「凡對於物品之形狀、
花紋或色彩首先創作，適於美感之新式樣，得依本法申請專利。」同法第一百十二條
第一項第一款「申請前有相同或近似之新式樣，已見於刊物或已公開使用者。」，不
得申請取得新式樣專利。循釋法意，則凡新式樣創作具有良好之「創作性」及「新穎
性」，且又無有同法第一百十二條第一項第一款之情事者，即應獲准專利，否則應撤
銷其不當取得之專利權。二、次查，系爭第00000000號「噴水器(一)」案，其
申請日期為八十二年四月二十九日，然於其提呈專利申請之前，即已有近似之產品公
開於GARDENA 所出版之Gartenmagazin "88 雜誌之第五項中，茲將被舉發案與引證案
分析比較如下：１、該被舉發案係於噴水頭之外環處套設一環體，環體上開設若干之
凹槽，使環體呈現凹凸相間之外形，查，該種設計方式與證據一GARDENA 所出版之Ga
rtenmagazin'88雜誌第五頁中即可看到於噴水頭外環上套設環體之設計方式，且在證
據一之環體上亦開設有若干凹槽以形成凹凸相間之觀感，其不但設計方式與被舉發案
相同，二者於外觀上展現出之風貌亦相當類似，該相異處只在於環體上凹槽之數量及
尺寸不同，暨被舉發案將握把與喇叭狀噴頭呈直線直結設計，而引證案將握把與噴頭
呈倒「Ｌ」型連結，但此種改變並無法改變其整體之設計，特別在其「握把部分」之
造形設計，乃是一簡單之改變技巧，不僅為熟習該項技術者可以輕易改變，且改變後
之整體外觀與原外觀亦相差無幾，此種簡單之改變並無法使被舉發案構成新式樣專利
所要求之創新性，因此被舉發案所准予之專利權實為違法之行為，應予撤銷。２、再
者，該被舉發案之握把上係設計為一斜向凹凸相間之外觀，但於證據一第五頁之噴水
頭握把上亦有類似之設計揭露，其二者握把之設計相差僅在於被舉發案之凹凸間距較
為明顯，而引證案之凹凸間距較不明顯，但此種尺寸上的不同並無法造成外觀覺上
的重大改變，當該二種握把同時呈現在消費者眼前時，很容易即因握把上之凹凸設計
作衍生而成類似並造成覺上混淆，相同地亦無法達到專利法新式樣所要求之創新性
，因此應予撤銷。三、被舉發案實際上可謂僅是將引證案所揭露之握把部分之主要設
計構思，直接加以利用，進而再直接與傳統習用喇叭狀之噴頭部分作直接結合，故，
若欲強說其兩者之差異，實僅可謂其一整體噴水器造形一直線狀（被舉發案），一為
倒「Ｌ」型（引證案）而已，進而以引證案之造形所加以「衍生」之造形，而並未脫
離習式之基本造形，無任何新穎性與首創性可言。四、綜上所述，再訴願之決定認事
、用法上顯有不當，為此，請將一再訴願決定及原處分均撤銷等語。
被告答辯意旨略謂︰一、按任何物品形狀之基本構成元素僅只得有直線與曲線而已，
然必不會因此而誤認世界上所有物品因皆具有直線、曲線元素致推論其形狀皆近似或
相同。按物品之造形，其基本造形元素雖相同僅得只有直線及曲線，但其排列、組合
、布局的不同而形成之整體形狀予人覺效果不同，可產生千變萬化之不同造形。所
以判斷物品形狀是否近似，縱具有相同造形元素，縱其部分排列、組合、布局的相同
或近似，並不必然就是相同或近似之形狀，必須以其特徵形成整體形狀之覺、造形
意象為斷。二、本案之形狀為上側呈「Ｓ」形曲線，下側呈波浪曲線，並環設複數斜
向凹槽之撓曲形握把主體，其握把前段上方設一長圓形按鈕橫置其上，前方則直線連
結一具波紋修飾凸環之喇叭狀噴頭。如是構成本案之整體形狀。與證據一GARDENA 所
出版之GARTENMAGAZINE'88 雜誌第五頁所示形狀為主體呈槍形並設一巨大倒「Ｌ」形
護方，握把上設複數水平凹槽飾紋，前方噴水頭呈一長圓柱形上接一斜肩圓錐形體，
所構成之整體形狀，其握把主體、噴水頭之基本形狀已截然不同，而其握把上之複數
凹槽修飾之方向排列、及噴水頭外環體凹凸相間排列亦不相同，兩者整體之造形、
覺意象完全不同，並不近似，不能證明本案不具新穎性，且本案之形狀如前所述具顯
著造形特色，證據一亦不能證明本案非首先創作及適於美感之新式樣。綜上所述，被
告所為本案舉發不成立之審定於法並無違誤，原告之訴無理由，請駁回其訴等語。
　　理  由
按凡對於物品之形狀花紋或色彩首先創作，適於美感之新式樣者，得依法申請專利，
為當時專利法第一百十一條所規定。又核准專利之新式樣，任何人認有違反當時專利
法第一百十一條至第一百十三條之規定，應撤銷其新式樣專利權者，依同法第一百二
十九條準用第六十一條規定，得附具證據向專利局舉發之；從而有無應撤銷新式樣專
利權之情事，依法應由舉發人附具證據供查。本件原告認關係人所申准新式樣第三七
七八五號專利，申請前已見於刊物，不具創新性，有違當時專利法第一百十一條、第
一百十二條第一項第一款之規定，對之提出舉發。被告審查結果，以就本案與引證資
料整體觀之，兩者之基本構形、整體線條動向及覺效果截然不同，形狀非屬近似。
引證資料不能證明本案不具新穎性，亦不能證明本案非首先創作及適於美感之新式樣
，乃為本案舉發不成立之審定，洵無不合。原告訴稱：本案僅將引證案所揭露之握把
部分之主要設計構思，予以利用，再與傳統習用呈喇叭狀之噴頭部分直接結合，實未
脫離通常之基本造形，自非首先創作等語。惟查關係人之「噴水器(一)」之新式樣專利
，其形狀上側呈「Ｓ」形曲線，下側呈波浪曲線，其握把前段上方設一長圓形按鈕橫
置其上，前方以直線連結一具波紋修飾凸環之喇叭狀噴頭，與證據一所示主體呈槍形
並設一巨大倒「Ｌ」形護方，其握把主體、噴水頭之基本形狀不同，且握把上之複數
凹槽修飾之方向排列及噴水頭外環體凹凸相間排列亦不相同。本案之形狀具顯著造形
特色，證據一尚不能證明本案非首先創作及適於美感之新式樣，原告主張，為一己主
觀之私見，尚非可採。被告為本案舉發不成立之審定，核無違誤。一再訴願決定遞予
維持，俱屬妥適。原告起訴意旨，為無理由，應予駁回。
據上論結，本件原告之訴為無理由，爰依行政訴訟法第二十六條後段，判決如主文。
中    華    民    國     八十八      年      九      月       三        日
                    行 政 法 院 第 四 庭
                                審 判 長 評  事      葉  振  權
                                         評  事      吳  錦  龍
                                         評  事      吳  明  鴻
                                         評  事      陳  光  秀
                                         評  事      尤  三　謀
右  正  本  證  明  與  原  本  無  異
                                         法院書記官  蘇　金　全
中    華    民    國     八十八      年      九      月       三        日
